臺灣高等法院高雄分院刑事判決
110年度醫上訴字第5號
上  訴  人  
即  被  告  柳良章


選任辯護人  戴見草律師
上列上訴人因違反醫師法案件，不服臺灣屏東地方法院110年度
訴字第157號，中華民國110年8月24日第一審判決（起訴案號：
臺灣屏東地方檢察署109年度偵字第5041號），提起上訴，本院
判決如下：
    主  文
原判決關於未扣案犯罪所得新臺幣捌佰伍拾陸萬捌仟玖佰捌拾玖
元予以宣告沒收及追徵部分撤銷。
未扣案犯罪所得新臺幣貳佰捌拾伍萬元沒收，於全部或一部不能
沒收或不宜執行沒收時，追徵其價額。
    理  由
一、本件原判決認定被告柳良章明知自身未取得牙醫師資格，依
    法不得執行牙醫相關診療業務，猶基於非法執行醫療業務之
    犯意，自民國107年12月不詳時間起至109年5月21日止，每
    週一至五晚間7時至9時，在屏東縣○○鄉○○路00○0號電桿桿號
    「塔樓82L8R1Q3233GA71」號旁自家鐵皮屋內，為前來求診
    之不特定病患執行製作假牙、安裝假牙、牙齒矯正、治療蛀
    牙、填補蛀牙、修磨牙齒、開立藥物及塗抹口腔藥物等醫療
    業務，期間共收取新臺幣（下同）8,574,500元之診療費用
    之事實，並認被告所收取之診療費用8,574,500元，扣除扣
    案5,511元後之8,568,989元，為非法執行醫療業務罪之犯罪
    所得，而依刑法第38條之1第1項前段、第3項規定宣告沒收
    ，於全部或一部不能沒收時，追徵之。
二、按上訴得明示僅就判決之刑、沒收或保安處分一部為之，刑
    事訴訟法第348條第3項定有明文。本條項110年6月16日修正
    之立法理由為：「為尊重當事人設定攻防之範圍，並減輕上
    訴審審理之負擔，容許上訴權人僅針對刑、沒收或保安處分
    一部提起上訴，其未表明上訴之認定犯罪事實部分，則不在
    第二審之審判範圍。如為數罪併罰之案件，亦得僅針對各罪
    之刑、沒收、保安處分或對併罰所定之應執行刑、沒收、保
    安處分，提起上訴，其效力不及於原審所認定之各犯罪事實
    ，此部分犯罪事實不在上訴審審查範圍。爰增訂本條第三項
    ，作為第二項之例外規定，以資適用。」查被告已明示僅就
    原判決關於犯罪所得沒收部分提起上訴，依法本院僅得就被
    告聲明上訴部分加以審理並判決，先予說明。
三、經查：
　㈠按犯罪所得，屬於犯罪行為人者，沒收之；又宣告前二條之
    沒收或追徵，有過苛之虞、欠缺刑法上之重要性、犯罪所得
    價值低微，或為維持受宣告人生活條件之必要者，得不宣告
    或酌減之，刑法第38條之1第1項前段、第38條之2第2項分別
    定有明文。被告因非法執行醫療業務而自107年12月不詳時
    間起至109年5月21日間向病患收取8,574,500元乙情，有扣
    案如原判決附表一編號1所示之記帳本2本可憑，被告及辯護
    人就上開金額亦於本院確認無訛（見本院卷第101頁），是
    被告本件非法執行醫療業務犯行之犯罪所得為8,574,500元
    之事實，應堪認定。
　㈡審酌被告患有急性心肌梗塞經氣球擴張術及支架置入術後、
    高血壓性心臟病、高血脂症、雙側第四腳趾痛風石等病症之
    情，有振興醫療財團法人振興醫院、屏基醫療財團法人屏東
    基督教醫院診斷證明書可憑（見原審卷第99、101頁），又
    辯護人為被告辯護稱其已年高55歲，國中畢業謀職不易，尚
    有高齡84歲母親要照顧，妻子亦無業，家庭每月支出至少5
    萬元以上等情。兼衡原判決諭知緩刑之條件為支付公庫50萬
    元，及被告所為雖破壞我國醫療管理秩序，並造成患者之潛
    在風險，自應嚴加懲處，惟被告係為各該病患執行醫療業務
    後始收取診療費用，且依原判決附表二、附表三所示，已有
    眾多病患接受被告診療，顯見被告所執行醫療業務已獲眾多
    病患信賴，堪認被告取得犯罪所得過程，與一般傳統財產犯
    罪諸如竊盜、詐欺、恐嚇取財等犯罪均係不勞而獲即取得犯
    罪所得之情狀，有相當程度之不同。本院考量刑法沒收制度
    之目的、刑法第38條之2第2項規定之立法意旨，及財產沒收
    與犯罪預防效果是否合乎比例原則，斟酌被告之犯罪情節及
    本件犯罪性質，因認將上開犯罪所得全數予以沒收時有過苛
    之虞，且對於被告之家庭生活影響甚鉅。原審未見及此，未
    依刑法第38條之2第2項規定，說明宣告全數犯罪所得之沒收
    是否有過苛之虞，仍將所認定之被告非法執行醫療業務犯行
    之犯罪所得8,574,500元，扣除扣案5,511元後之8,568,989
    元予以全額宣告沒收及追徵，尚有未洽，被告上訴意旨執此
    指摘原判決此部分不當，為有理由，自應由本院將原判決關
    於未扣案之犯罪所得8,568,989元宣告沒收及追徵部分予以
    撤銷。
　㈢爰參酌上開事項及被告就犯罪所得沒收範圍之意見，因認將
    被告本件非法執行醫療業務犯行應沒收之犯罪所得，予以調
    整酌減至收取之診療費用8,574,500元之三分之一即285萬元
    （萬元以下捨去），已可達刑法第38條之2第2項規定之立法
    目的，而依刑法第38條之1條第1項前段、第3項規定，宣告
    沒收被告犯罪所得285萬元，於全部或一部不能沒收或不宜
    執行沒收時，追徵其價額。
據上論結，應依刑事訴訟法第369條第1項前段、第364條，刑法
第38條之1第1項前段、第3項、第38條之2第2項，判決如主文。
本案經檢察官蔡榮龍提起公訴，檢察官葉麗琦到庭執行職務。
中　　華　　民　　國　　111 　年　　1 　　月　　19　　日
                  刑事第九庭    審判長法  官  莊崑山
                                      法  官  惠光霞
                                      法  官  林家聖
以上正本證明與原本無異。
如不服本判決應於收受本判決後20日內向本院提出上訴書狀，其
未敘述上訴理由者，並得於提起上訴後20日內向本院補提理由書
狀（均須按他造當事人之人數附繕本）「切勿逕送上級法院」。
中　　華　　民　　國　 111　　年　　1 　　月　　19　　日
                                      書記官  王秋淑